---
title: "Práctica 01: Estadística descriptiva"
description: "Análisis exploratorio de la ENIGH"
author: "Marvin Trejo"
date: "2026-09-07"
categories: [ENIGH, estadística descriptiva, visualización]
---

En este primer ejercicio de la materia "Estadística e Indicadores Sociales", utilizaremos la base de datos `concentradohogar` de la ENIGH 2024 con el objetivo de analizar cómo interactúan el nivel de escolaridad de la jefatura del hogar, el estrato socioeconómico, el ingreso per cápita y la recepción de beneficios gubernamentales.

# Entorno y datos

Primero, cargamos las librerías necesarias y preparamos nuestra base de datos. En este caso, crearemos tres variables:

* `estrato_lab`: asigna etiquetas (bajo, medio-bajo, medio-alto y alto) con base en la variable `est_socio`.
* `ictpc`: corresponde al ingreso corriente total per cápita, es decir, el ingreso corriente del hogar dividido entre el número de integrantes.
* `educa_agregada`: clasifica a los hogares en tres categorías en función del nivel de educación de la jefatura del hogar (`educa_jefe`). 

Por último, declaramos el diseño muestral para trabajar con datos que sean representativos de toda la población.

```{r datos, message=FALSE, warning=FALSE}
#| code-fold: false

library(tidyverse)
library(survey)

# Base de datos
concentrado  <- read_csv("concentradohogar.csv")

# Configuración visual para gráficas
source("../../visuales.R")

# Variables analíticas:
concentrado <- concentrado %>%
  mutate(
    
    # Estrato socioeconómico
    est_socio = as.numeric(est_socio),
    estrato_lab = case_when(
      est_socio == 1 ~ "Bajo",
      est_socio == 2 ~ "Medio-bajo",
      est_socio == 3 ~ "Medio-alto",
      est_socio == 4 ~ "Alto"
    ),
    
    # Ingreso corriente per cápita
    ictpc = ing_cor / tot_integ,
    
    # Escolaridad del jefe(a)
    educa_agrupada = case_when(
      educa_jefe %in% c("01", "02", "03", "04") ~ "Sin instr./Primaria",
      educa_jefe %in% c("05", "06", "07", "08") ~ "Secundaria/Preparatoria",
      educa_jefe %in% c("09", "10", "11")       ~ "Profesional/Posgrado"
    ),
    
    #Factores para las variables creadas
    educa_agrupada = factor(educa_agrupada,
                            levels = c("Sin instr./Primaria", 
                                       "Secundaria/Preparatoria", 
                                       "Profesional/Posgrado")),
    
    estrato_lab = factor(estrato_lab, 
                         levels = c("Bajo", 
                                    "Medio-bajo", 
                                    "Medio-alto", 
                                    "Alto"))
  )

# Diseño muestral
concen_design <- svydesign(
  ids = ~upm, 
  strata = ~est_dis, 
  weights = ~factor,
  data = concentrado, 
  nest = TRUE
)
```

# Escolaridad y estrato socioeconómico
¿La escolaridad del jefe(a) del hogar se relaciona con el estrato socioeconómico del hogar? (tabla cruzada `educa_jefe` x `estrato_lab`, o un boxplot de `ictpc` según nivel de escolaridad).

## Número de hogares

::: {.panel-tabset}

## Tabla

```{r tabla-num-hogares, message=FALSE, warning=FALSE}
library(flextable)
library(tidyr)

concen_design <- update(concen_design, contador_hogar = 1)

totales_cruzados <- svyby(
  formula = ~contador_hogar, 
  by = ~educa_agrupada + estrato_lab, 
  design = concen_design, 
  FUN = svytotal,
  na.rm = TRUE
)

cv_totales <- cv(totales_cruzados)

tabla_01 <- as.data.frame(totales_cruzados) %>%
  mutate(
    cv_pct = as.numeric(cv_totales) * 100,
    
    niv_precision = case_when(
      cv_pct < 15 ~ "🟢",
      cv_pct >= 15 & cv_pct < 30 ~ "🟡",
      cv_pct >= 30 ~ "🔴"
    ),
    
    valor_tabla = paste0(
      format(round(contador_hogar), big.mark = ","), " ", niv_precision
      )
    
    # estrato_lab = factor(estrato_lab,
    #                      levels = c("Bajo",
    #                                 "Medio-bajo",
    #                                 "Medio-alto",
    #                                 "Alto")
    #                      ),
    # 
    # educa_agrupada = factor(educa_agrupada, 
    #                         levels = c("Sin instr./Primaria",
    #                                    "Secundaria/Preparatoria",
    #                                    "Profesional/Posgrado")
    #                         )
  ) %>% 
  
  select(educa_agrupada, estrato_lab, valor_tabla) %>%
  
  pivot_wider(
    names_from = estrato_lab, 
    values_from = valor_tabla,
    names_sort = TRUE
  ) %>% 
  arrange(desc(educa_agrupada))

flextable(tabla_01) %>%
  set_header_labels(educa_agrupada = "Escolaridad de la jefatura del hogar") %>%
  set_caption("Total de hogares por estrato socioeconómico y escolaridad") %>%
  add_footer_lines("Nivel de precisión (CV): 🟢 Alto (0-15) 🟡 Moderado [15-30) 🔴 Bajo (mayor o igual a 30)") %>%
  autofit() %>%
  theme_vanilla()
```

## Gráfica

```{r grafico-num-hogares, message=FALSE, warning=FALSE}
library(ggplot2)
library(scales)

df_grafica <- as.data.frame(totales_cruzados) 
# %>% 
#   mutate(
#     educa_agrupada = factor(educa_agrupada, 
#                             levels = c("Sin instr./Primaria", 
#                                        "Secundaria/Preparatoria", 
#                                        "Profesional/Posgrado")),
#     
#     estrato_lab = factor(estrato_lab, 
#                          levels = c("Bajo", 
#                                     "Medio-bajo", 
#                                     "Medio-alto", 
#                                     "Alto"))
#   )

ggplot(df_grafica, 
       aes(x = educa_agrupada, 
           y = contador_hogar, 
           color = estrato_lab, 
           group = estrato_lab)
       ) +
  
  geom_line(linewidth = 1) +
  
  geom_point(shape = 21, fill = "#FFFFFF", size = 3.5, stroke = 1.5) +
  
  scale_color_manual(values = colores_4) +
  scale_y_continuous(labels = comma) +
  
  labs(
    title = "Hogares por estrato socioeconómico, según nivel de escolaridad",
    subtitle = "2024\n(número de hogares)",
    x = "Escolaridad de la jefatura del hogar",
    y = NULL, 
    color = "Estrato socioeconómico", 
    caption = "Fuente: INEGI. Encuesta Nacional de Ingresos y Gastos de los Hogares (ENIGH), 2024."
  )
```

:::

## Distribución por escolaridad

**¿El "premio" de la escolaridad sobre el ingreso per cápita es
distinto según el estrato socioeconómico?** (interacción entre
`educa_jefe` y `estrato_lab` sobre `ictpc`).

```{r boxplot-escolaridad, message=FALSE, warning=FALSE}

library(ggplot2)
library(scales)

df_boxplot <- as.data.frame(concentrado) 
# %>% 
#   mutate(
#     educa_agrupada = factor(educa_agrupada, 
#                             levels = c("Sin instr./Primaria", 
#                                        "Secundaria/Preparatoria", 
#                                        "Profesional/Posgrado")),
#     
#     estrato_lab = factor(estrato_lab, 
#                          levels = c("Bajo", 
#                                     "Medio-bajo", 
#                                     "Medio-alto", 
#                                     "Alto"))
#   )


ggplot(df_boxplot, 
       aes(x = educa_agrupada, 
           y = ictpc, 
           fill = educa_agrupada)) +
  
  geom_boxplot(color = "#003057", 
               outlier.color = "#8696A2", 
               outlier.shape = 1, 
               alpha = 0.9) +
  scale_fill_manual(values = colores_4) +
  scale_y_continuous(labels = comma) +
  coord_cartesian(ylim=c(0,150000)) +
  labs(
    title = "Distribución del ingreso corriente per cápita, según escolaridad de la jefatura",
    subtitle = "2024\n(pesos trimestrales)",
    x = "Escolaridad de la jefatura del hogar",
    caption = "Nota: Para facilitar la visualización, solamente se muestra el ingreso corriente per cápita hasta $150,000 \nFuente: INEGI. Encuesta Nacional de Ingresos y Gastos de los Hogares (ENIGH), 2024."
  ) +
  theme(legend.position = "none")
```

```{r boxplot-estrato, message=FALSE, warning=FALSE}
ggplot(df_boxplot, 
       aes(x = estrato_lab, 
           y = ictpc, 
           fill = estrato_lab)) +
  geom_boxplot(color = "#003057", 
               outlier.color = "#8696A2", 
               outlier.shape = 1, 
               alpha = 0.9) +
  scale_fill_manual(values = colores_4) +
  scale_y_continuous(labels = comma) +
  coord_cartesian(ylim=c(0,150000)) +
  labs(
    title = "Distribución del ingreso corriente per cápita, según estrato socioeconómico",
    subtitle = "2024\n(pesos trimestrales)",
    x = "Estrato socioeconómico",
    caption = "Nota: Nota: Para facilitar la visualización, solamente se muestra el ingreso corriente per cápita hasta $150,000 \nFuente: INEGI. Encuesta Nacional de Ingresos y Gastos de los Hogares (ENIGH), 2024."
  ) +
  theme(legend.position = "none")
```



# Beneficios gubernamentales
## Estrato socioeconómico
**¿Los beneficios gubernamentales están más concentrados en los estratos bajos?** Es decir, ¿`bene_gob` funciona como un mecanismo redistributivo? (comparar el promedio de `bene_gob` y qué proporción representa del `ing_cor` en cada estrato).

::: {.panel-tabset}

### Tabla de beneficios

```{r tabla-beneficios, message=FALSE, warning=FALSE}
library(dplyr)
library(tidyr)
library(flextable)

# 1. Calculamos ambos promedios poblacionales en una sola instrucción
medias_estrato <- svyby(
  formula = ~ing_cor + bene_gob, 
  by = ~estrato_lab, 
  design = concen_design, 
  FUN = svymean,
  na.rm = TRUE
)

# 2. Construimos la tabla con el cálculo de la proporción
tabla_beneficios <- as.data.frame(medias_estrato) %>%
  select(estrato_lab, ing_cor, bene_gob) %>%
  mutate(
    proporcion_bene = (bene_gob / ing_cor) * 100
  )

# 3. Formateamos la tabla para el sitio web
flextable(tabla_beneficios) %>%
  set_header_labels(
    estrato_lab = "Estrato socioeconómico",
    ing_cor = "Ingreso corriente promedio",
    bene_gob = "Beneficios gubernamentales promedio",
    proporcion_bene = "Proporción de beneficios (%)"
  ) %>%
  colformat_double(j = c("ing_cor", "bene_gob"), digits = 0, big.mark = ",") %>%
  colformat_double(j = "proporcion_bene", digits = 1) %>%
  set_caption("Ingreso corriente y beneficios gubernamentales promedio, por estrato") %>%
  autofit() %>%
  theme_vanilla()

```

### Gráfica

```{r grafica-beneficios, message=FALSE, warning=FALSE}
library(ggplot2)
library(scales)

df_grafica_bene <- tabla_beneficios %>%
  select(estrato_lab, 
         `Ingreso corriente` = ing_cor, 
         `Beneficios gubernamentales` = bene_gob,
         proporcion_bene) %>%
  
  pivot_longer(
    cols = c(`Ingreso corriente`, `Beneficios gubernamentales`),
    names_to = "tipo_ingreso",
    values_to = "monto"
  ) %>%
  
  mutate(
    tipo_ingreso = factor(tipo_ingreso, 
                          levels = c("Ingreso corriente", 
                                     "Beneficios gubernamentales")),
    
    etiqueta = if_else(
      tipo_ingreso == "Beneficios gubernamentales", 
      paste0(comma(round(monto)), "\n(", round(proporcion_bene, 1), "%)"), 
      comma(round(monto))
      )
  )

ggplot(df_grafica_bene, 
       aes(x = estrato_lab, 
           y = monto, 
           fill = tipo_ingreso)) +
  
  geom_col(position = position_dodge(width = 0.8), width = 0.7) +
  
  geom_text(aes(label = etiqueta), 
            position = position_dodge(width = 0.8), 
            vjust = -0.5,    
            size = 3,               
            fontface = "bold",     
            color = "#4D565E") + 
  
  scale_fill_manual(values = colores_4) +
  scale_y_continuous(labels = comma,
                     expand = expansion(mult = c(0, 0.15))) +
  
  labs(
    title = "Ingreso corriente y beneficios gubernamentales promedio",
    subtitle = "2024\n(pesos trimestrales)",
    x = "Estrato socioeconómico",
    fill = NULL, 
    caption = "Fuente: INEGI. Encuesta Nacional de Ingresos y Gastos de los Hogares (ENIGH), 2024."
  )

```

:::

**¿Existe una relación entre escolaridad del jefe(a) y la
probabilidad de recibir beneficios gubernamentales?** (por ejemplo,
`mean(bene_gob > 0)` por nivel de `educa_jefe`).

# Ingresos
**¿El ingreso per cápita reduce o amplía las diferencias entre
hogares en comparación con el ingreso corriente total?** (comparar la
dispersión relativa —coeficiente de variación muestral, no el de
diseño— de `ing_cor` frente a `ictpc`).
